ACORDAO-COMPLETO-2355229

ACÓRDÃO 5564/2019 ATA 23/2019 - PRIMEIRA CÂMARA

VISTOS, relatados e discutidos estes autos de tomada de contas especial instaurada pelo pela Superintendência do Desenvolvimento do Centro-Oeste (SUDECO) /Ministério da Integração Nacional (MIN) em desfavor de Celso Luiz da Silva Vargas, prefeito de Maracaju-MS durante o período de 2009 a 2012, em razão de não-execução do objeto do Convênio 706358/2009, celebrado entre o órgão ministerial e a municipalidade, cujo objeto é a implantação do projeto “ Desenvolvimento do Arranjo Produtivo Local — APL da Erva Mate no Distrito de Vista Alegre e no Assentamento de Canta Galo”;
ACORDAM os Ministros do Tribunal de Contas da União, reunidos em Sessão da 1ª Câmara, diante das razões expostas pelo Relator, em:
9.1. considerar revel Celso Luiz da Silva Vargas, nos termos do artigo 12, § 3º da Lei 8,443/1992;
9.2. julgar irregulares as contas de. Celso Luiz da Silva Vargas, CPF XXX.587.401-XX com fundamento nos artigos 1º, inciso I, 16, inciso III, alíneas “b” e “c”, 19, caput, e 23, inciso III, da Lei 8.443/1992 c/c os artigos 1º, inciso I, 202, § 6ª, 209, incisos II e III, 210 e 214, inciso III, do RI/TCU, condenando-o ao pagamento das importâncias, a seguir especificadas, e fixando-lhe prazo de 15 dias para que comprove perante este Tribunal, em respeito ao artigo 214, inciso III, alínea “a”, do RI/TCU, o recolhimento da dívida ao Tesouro Nacional, atualizada monetariamente e acrescida de juros de mora calculados a partir das datas indicadas até a data do efetivo recolhimento e com o abatimento de valores acaso já satisfeitos, nos termos da legislação vigente: 
	VALOR R$
	DATA
	DÉBITO (D) / CRÉDITO (C) 

	441.000,00
	1/12/2009
	D

	359.000,00
	27/10/2010
	D

	82.000,00
	27/10/2010
	D

	100.000,00
	12/4/2010
	C

	9.287,40
	28/4/2010
	C

	650,00
	18/6/2011
	C

	3.124,85
	18/6/2011
	C

	78.750,00
	11/2/2010
	C

	29.298,71
	4/3/2011
	C

9.3. aplicar, com fundamento no artigo 57 da Lei 8.443/1992 c/c o artigo 267 do RI/TCU, multa a Celso Luiz da Silva Vargas, CPF XXX.587.401-XX, no valor de R$ 800.000,00 (oitocentos mil reais) , fixando-lhe prazo de 15 dias, a partir da notificação, para que, nos termos do artigo 214, inciso III, alínea “a”, do RI/TCU, comprove perante este Tribunal o recolhimento ao Tesouro Nacional do valor atualizado monetariamente desde a data do acórdão até a data do efetivo recolhimento, se for pago após o vencimento, na forma da legislação em vigor; 
9.4. autorizar, desde logo, a cobrança judicial da dívida nos termos do artigo 28, inciso II, da Lei 8.443/1992 c/c o artigo 219, inciso II, do RI/TCU, caso não atendida a notificação;
9.5. encaminhar cópia desta deliberação ao Procurador-Chefe da Procuradoria da República em Mato Grosso do Sul, nos termos do art. 16, § 3º, da Lei 8.443/1992 c/c o art. 209, § 7º, do Regimento Interno do TCU, para adoção das medidas cabíveis.

Tomada de contas especial instaurada em razão de não-execução do objeto do Convênio 706358/2009, celebrado entre o órgão ministerial e a municipalidade, cujo objeto é a implantação do projeto  Desenvolvimento do Arranjo Produtivo Local  APL da Erva Mate no Distrito de Vista Alegre e no Assentamento de Canta Galo.

Primeira Câmara

Prefeitura de Maracaju - MS.

3. Interessados/Responsáveis:
3.1. Interessado: Superintendência do Desenvolvimento do Centro-Oeste (13.802.028/0001-94)
3.2. Responsável: Celso Luiz da Silva Vargas (XXX.587.401-XX).

13.1. Ministros presentes: Benjamin Zymler (na Presidência) e Walton Alencar Rodrigues (Relator).
13.2. Ministro-Substituto convocado: Augusto Sherman Cavalcanti.
13.3. Ministro-Substituto presente: Weder de Oliveira.

WALTON ALENCAR RODRIGUES

Transcrevo, com ajustes de forma, instrução cuja proposta foi acolhida pelo escalão dirigente da Secretaria de Controle Externo de Tomada de Contas Especial e pelo representante do Ministério Público junto ao TCU (peças 36/38) :
INTRODUÇÃO
                 	Trata-se de Tomada de Contas Especial instaurada pela Superintendência do Desenvolvimento do Centro-Oeste – SUDECO/Ministério da Integração Nacional – MIN, em desfavor do Sr. Celso Luiz da Silva Vargas, ex-prefeito do município de Maracaju-MS, gestão 2009-2012, em razão da  não-execução do objeto do Convênio 706358/2009, celebrado entre o MIN e o referido município, (peça 3, p. 53-60) , que tinha por objeto “o Desenvolvimento do Arranjo Produtivo Local — APL da Erva Mate no Distrito de Vista Alegre e no Assentamento de Canta Galo”. 
HISTÓRICO	
2.		O Convênio foi firmado no valor de R$ 900.000,00, sendo R$ 882.000,00 à conta do concedente e R$ 18.000,00 referentes à contrapartida do convenente, (peça 3, p. 56) . Teve vigência de 17/11/2009 a 9/2/2011, (peça 8 p. 58) , com prazo para a apresentação da prestação de contas até 30 dias após. Foram liberados R$ 882.000,00, por intermédio das seguintes Ordens Bancárias: 
	ORDEM BANCÁRIA
	VALOR EM REAIS
	DATA
	PEÇA/PÁGINA

	2009OB800022
	441.000,00
	1/12/2009
	Peça 3, p. 64

	2010OB800092
	359.000,00
	27/10/2010
	Peça 3, p. 82

	2010OB800093
	82.000,00
	27/10/2010
	Peça 3, p. 82

3.		O Objeto do convênio foi fiscalizado pela concedente por intermédio de Relatório de Vistoria LFSP-002/2014-SUDECO/MI realizada em 18 a 20/8/2013, (peça 7, p. 84-88) .
4.		A prestação de contas foi analisada por meio do Parecer Financeiro 32/2016, de 30/5/2016 (peça 8, p. 39-46) .
5.		O fundamento para a instauração da Tomada de Contas Especial, conforme apontado no Relatório de TCE, (peça 8, p. 59-69) , foi a não-execução total do objeto pactuado.
6.		Diante do não-saneamento das irregularidades apontadas e da não-devolução dos recursos, instaurou-se Tomada de Contas Especial. No Relatório de Tomada de Contas Especial (peça 8, p. 59-69) , concluiu-se que o prejuízo importaria no valor total original de R$ 882.000,00, imputando-se a responsabilidade ao Sr. Celso Luiz da Silva Vargas, devido à não-execução total do objeto pactuado.
7.		O Relatório de Auditoria 680/2017 da Controladoria Geral da União, (peça 8, p. 83-86) , ratificou o posicionamento do Tomador de Contas. Após serem emitidos o Certificado de Auditoria, o Parecer do Dirigente do Órgão de Controle Interno e o Pronunciamento Ministerial, (peça 8, p. 87; 89; e 98) , o processo foi remetido a esse Tribunal.
8.		O convênio tinha como objeto “o Desenvolvimento do Arranjo Produtivo Local — APL da Erva Mate no Distrito de Vista Alegre e no Assentamento de Canta Galo”. Era composto de 9 metas, a seguir discriminadas, bem como o valor que foi gasto em cada uma e as datas dos pagamentos (peça 8, p. 17 – 24) :
a) Contratação de empresa especializada em realização de eventos e seminários, no valor R$ 13.990,00, em 11/02/2010;
b) Contratação de uma empresa de prestação de serviço na área de agronomia, para assistência às famílias beneficiadas no projeto, no período de um ano, no valor de R$ 100.800,00, sendo: 5 parcelas de R$ 8.400,00, em 12/2/2010, 03/03/2010, 09/04/2010, 30/5/2010 e 6/7/2010; R$ 48.800,00, em 3/11/2010; e R$ 10.000,00, em 10/11/2010;
c) Aquisição de uma câmera digital 8,2 megapixels, 2 gigabytes de memória interna, bateria recarregável R$ 650,00, em 18/6/2011;
d) Aquisição de um notebook para registros e acompanhamento no desenvolvimento do projeto, no valor de R$ 3.124,85, em 18/6/2011;
 e) Confecção de folder com informações técnicas sobre a cultura da erva-mate, no valor de R$ 784,00, em 3/3/2010;
f) Confecção de convites para o seminário, no valor de R$ 370,00, em 3/3/2010;
g) Aquisição de veículo de carga para auxiliar no processo de distribuição de mudas e transporte dos engenheiros agrônomos e técnicos agrícolas para assistência das famílias, no valor de R$ 100.000,00, em 12/4/2010;
h) Combustível para deslocamento do agrônomo ou do técnico agrícola, durante os 12 meses do projeto, para deslocamento nas áreas cultivadas dando assistência as famílias, no valor de R$ 9.287,40, no período entre 28/4/2010 e 7/12/2010
i) Aquisição e distribuição de 630.000 mudas para implantação dos ervais, no valor unitário de R$ 1,05 cada, totalizando R$ 661.500,00, no período de 11/2/2010 a 3/2/2011. Destas mudas, segundo o responsável, teriam sido adquiridas 626.350 unidades, no valor total de R$ 657.667,50.
9.		Relatório de vistoria LFSP-002/2014-SUDECO-MI, realizado em 1/9/2014, presente na peça 7, p. 84-88 constatou que:
a) Quanto à contratação de empresa de prestação de serviço na área de agronomia para assistência as famílias beneficiadas no projeto, pelo período de um ano, não foram encontrados registros das metas alcançadas, nem, tampouco, da assistência técnica efetivamente prestada às comunidades de Vista Alegre e Canta Galo;
b) No que concerne à contratação de empresa especializada em realização de eventos e seminários, confecção de "folder" e convites para seminário, não foi encontrada documentação comprobatória da sua execução, não obstante a publicação no DOU, seção 3 de 22/01/2010, do Pregão no 43/2009;
c) Com referência às mudas para implantação dos ervais, constatou-se por meio de verificação "in loco" com os produtores rurais, que foram enviados ao Distrito de Vista Alegre 03 carretas, correspondentes à entrega de 75.000 mudas, e, no Assentamento Canta Galo, também foram entregues aproximadamente 75.000 mudas; 
d) No Distrito de Vista Alegre, não obstante a falta de assistência técnica, verificou-se a implantação de aproximadamente 10 (dez) hectares de ervais distribuídos em vários lotes rurais com mão-de-obra exclusivamente familiar, enquanto que, no assentamento Canta Galo, não foi encontrado nenhum vestígio da implantação da cultura de erva mate;
e) Foi adquirido um veículo novo F-350 CREW, diesel, fabricação/modelo 2010/2010, um Notebook Mobile Dual Core 2 e uma câmera digital 8.2 megapixels 2 gigabytes de memória, conforme discriminado nas notas fiscais apresentadas por ocasião da vistoria.
10.		Com base nesta vistoria, considerando que o objeto do convênio não foi atingido, foi glosada a totalidade dos recursos transferidos.
11.		Cabe destacar que, de acordo com a jurisprudência do TCU, (Acórdão 554/2018-TCU-Segunda Câmara) , os relatórios de fiscalização de concedente de transferências voluntárias, enquanto não houver decisão administrativa ou judicial em sentido contrário, produzem os efeitos para os quais foram constituídos, pois são atos administrativos, e como tais, observados os requisitos de constituição e validade (competência, forma, finalidade, motivo e objeto) , gozam de seus atributos (imperatividade, autoexecutoriedade e presunção de legalidade e legitimidade) .
12.		Portanto, considerando que a integralidade das metas não foi realizada, o valor da citação foi assim constituído: 
	VALOR EM REAIS
	DATA
	REFERENCIA
	DEB/CRED

	441.000,00
	1/12/2009
	primeira parcela dos valores transferidos
	D

	359.000,00
	27/10/2010
	segunda parcela dos valores transferidos
	D

	82.000,00
	27/10/2010
	terceira parcela dos valores transferidos
	D

	29.298,71
	4/3/2011
	valor devolvido (peça 4 – p. 10-12) 
	C

13.		Com relação à atribuição de responsabilidade, esta foi imputada ao senhor Celso Luiz da Silva Vargas, ex-prefeito do Município de Maracaju-MS (gestão 2009/2012) , uma vez que ele era o gestor do convênio e o responsável pela realização das despesas com os recursos federais, e, no entanto, não tomou as providências necessárias para que o objeto do convênio fosse devidamente executado e, assim, atingisse os objetivos pactuados. 
14.		O exame das ocorrências descritas na seção “Exame Técnico” da instrução presente na peça 11 permitiu, na forma dos arts. 10, § 1º, e 12, incisos I e II, da Lei 8.443/1992 c/c o art. 202, incisos I e II, do RI/TCU, definir a responsabilidade do Sr. Celso Luiz da Silva Vargas e apurar adequadamente o débito a ele atribuído. Propôs-se, por conseguinte, que se promovesse a citação do responsável.
15.	  	Foram encaminhados os seguintes ofícios de citação ao responsável: 1097/2018, (peça 19) 2524/2018 (peça 23) ; 2525/2018 (peça 24) . O Oficio 1097 foi devolvido pelos Correios com a informação “ausente”, (peça 25) . O ofício 2525 também foi devolvido, com a informação de que “não existe o número indicado”, (peça 28) . Já o Ofício Secex/TCE 2524, (peça 23) , com ciência em 6/11/2018, conforme aviso de recebimento inserido à peça 26, foi devolvido posteriormente após a entrega, conforme se verifica no documento presente na peça 27, com a informação escrita pelo porteiro do edifício que o responsável tinha mudado de endereço. Além disso, o endereço oficial dele não é esse, (é o da Rua Esperança 690, (peça 29) , local onde estava “ausente” nas 3 tentativas de entrega dos Correios, (peça 20) . Assim, a citação do responsável não obteve êxito. Feitas estas considerações, foi proposto realizar a citação do responsável por intermédio de edital a ser publicado no Diário Oficial da União.
16.		Diante do exposto, na instrução presente na peça 32 foi proposto:
a) realizar a citação do Sr. Celso Luiz da Silva Vargas, CPF XXX.587.401-XX, ex-prefeito do município de Maracaju-MS, com fundamento nos arts. 10, § 1º, e 12, incisos I e II, da Lei 8.443/1992 c/c o art. 202, incisos I e II, do RI/TCU, para que, no prazo de quinze dias, apresente alegações de defesa e/ou recolha, aos cofres do Instituto Nacional de Colonização e Reforma Agrária - INCRA, as quantias abaixo indicadas, atualizadas monetariamente a partir das respectivas datas até o efetivo recolhimento, abatendo-se na oportunidade a quantia eventualmente ressarcida, na forma da legislação em vigor, em decorrência da irregularidade descrita abaixo:
Irregularidade: não comprovação da boa e regular aplicação dos recursos recebidos por força do Convênio nº 706358/2009 em razão da inexecução do objeto pactuado, conforme constatado no Relatório de vistoria LFSP-002/2014-SUDECO-MI, realizado em 1/9/2014. O objeto pactuado era assim constituído:
a) Contratação de empresa especializada em realização de eventos e seminários;
b) Contratação de uma empresa de prestação de serviço na área de agronomia, para assistência às famílias beneficiadas no projeto, no período de um ano;
c) Aquisição de uma câmera digital 8,2 megapixels, 2 gigabytes de memória interna, bateria recarregável;
d) Aquisição de um notebook para registros e acompanhamento no desenvolvimento do projeto;
 e) Confecção de folder com informações técnicas sobre a cultura da erva-mate;
f) Confecção de convites para o seminário;
g) Aquisição de um veículo de carga, para auxiliar no processo de distribuição de mudas e transporte dos engenheiros agrônomos e técnicos agrícolas para assistência das famílias;
h) Combustível para deslocamento do agrônomo ou do técnico agrícola, durante os 12 meses do projeto, para deslocamento nas áreas cultivadas dando assistência as famílias; e
i) Aquisição e distribuição de 630.000 mudas para implantação dos ervais.
Dispositivos violados: art. 37, caput c/c o art. 70, parágrafo único, da Constituição da República Federativa do Brasil, art. 145 do Decreto 93.872/1986, art. 22 da Instrução Normativa 1/1997 da Secretaria do Tesouro Nacional, e cláusula segunda item II alíneas “a” e “b” do Convênio nº 706358/2009. 
Quantificação do débito: 
	VALOR
	DATA
	DEB/CRED

	441.000,00
	1/12/2009
	D

	359.000,00
	27/10/2010
	D

	82.000,00
	27/10/2010
	D

	29.298,71
	4/3/2011
	C

Valor do débito atualizado até 7/8/2018: R$ 1.406.378,16 - Demonstrativo de débito presente na peça 15.
Cofre para recolhimento: Tesouro Nacional
Conduta: Não realizar a execução do objeto pactuado no Convênio nº 706358/2009 em sua totalidade, conforme constatado no Relatório de vistoria LFSP-002/2014-SUDECO-MI, realizado em 1/9/2014.
Nexo de causalidade: A inexecução do objeto pactuado no Convênio nº 706358/2009 resulta em dano ao Erário pelo valor original de R$ 852.701,29.
Culpabilidade do Sr. Celso Luiz da Silva Vargas. A conduta do Sr. Celso Luiz da Silva Vargas é reprovável, posto que há elementos indicativos da consciência da ilicitude praticada, considerando que como prefeito do município de Maracaju-MS e signatário do Convênio nº 706358/2009, tinha ciência da obrigação de executar, em sua totalidade, o objeto pactuado, sendo-lhe, pois, exigível conduta diversa, não estando albergado em nenhuma excludente de ilicitude.
EXAME TÉCNICO
17.		A citação foi realizada por intermédio do Edital 0008/2019-TCU/Secex-TCE, datado de 3/4/2019, presente na peça 35. Decorrido o prazo fixado, o responsável não apresentou argumentos de defesa, nem realizou o pagamento do débito.
18.		Nos termos do art. 12, § 3º, da Lei 8.443/1992, ao não responder à citação expedida por esta Corte de Contas, o responsável torna-se revel, para todos os efeitos, dando-se prosseguimento ao processo. 
19.	 	A despeito da aplicação da revelia, devem ser considerados, no entanto, os elementos já constantes dos autos, os quais podem, inclusive, levar a um juízo favorável ao responsável revel. 
20.	 	Deve-se observar que, nos processos do TCU, a revelia não implica a presunção de que sejam verdadeiras todas as imputações levantadas contra os responsáveis, diferentemente do que ocorre no processo civil, em que o não comparecimento do réu nos autos leva à presunção da verdade dos fatos narrados pelo autor. 
21.		Assim, independentemente da revelia, a avaliação da responsabilidade do agente nos processos desta Corte não prescinde dos elementos existentes nos autos ou para ele carreados, uma vez que são regidos pelo princípio da verdade material (Acórdão 163/2015-TCU-Segunda Câmara, rel.  ANDRÉ DE CARVALHO; 2.685/2015-TCU-2ª Câmara, rel. RAIMUNDO CARREIRO; 2.801/2015-TCU-1ª Câmara, rel. WALTON ALENCAR RODRIGUES; 4.340/2015-TCU-1ª Câmara, rel. WEDER DE OLIVEIRA e 5.537/2015-TCU-1ª Câmara, rel. WEDER DE OLIVEIRA) .
22.		Desta forma, reanalisando-se os autos, verifica-se que, pelo menos, parcela das metas pactuadas foram realizadas, pois se confirmou a entrega de 75.000 mudas no Distrito de Vista Alegre, com consequente implantação de aproximadamente 10 hectares de ervais distribuídos em vários lotes rurais, (fotografias presentes na peça 7, p. 87-88) . Além disso foi confirmada a aquisição de um veículo, (e por consequência do combustível) , um notebook e uma câmera. 
23.	 	Face estas constatações, no valor do débito a ser cobrado do responsável, deverão ser abatidos os valores já devolvidos bem como os correspondentes às 75.000 mudas comprovadamente recebidas no Distrito de Vista Alegre (no valor unitário de R$ 1,05 totalizando R$ 78.750,00) ; ao veículo; ao notebook; e à câmera, além do combustível autorizado para ser utilizado no veículo. 
24.	 	Quanto às 75.000 mudas que teriam sido entregues no Assentamento de Canta Galo, considerando que não foi encontrado nenhum vestígio da cultura de erva mate, deixamos de abater o seu valor. 
25. 	Cabe destacar que, de acordo com a jurisprudência do TCU, (Acórdão 554/2018-TCU-Segunda Câmara) , os relatórios de fiscalização de concedente de transferências voluntárias, enquanto não houver decisão administrativa ou judicial em sentido contrário, produzem os efeitos para os quais foram constituídos, pois são atos administrativos, e como tais, observados os requisitos de constituição e validade (competência, forma, finalidade, motivo e objeto) , gozam de seus atributos (imperatividade, autoexecutoriedade e presunção de legalidade e legitimidade) . 
26.	 	Portanto, considerando que parte das metas foram realizadas, o valor do débito deverá ser assim constituído, esclarecendo-se que, para aqueles itens em que foram realizados pagamentos em mais de uma data (combustível e mudas) , optou-se por se considerar uma data única, mais favorável ao responsável:
	VALOR EM REAIS
	DATA
	REFERÊNCIA
	       DEB/CRE

	441.000,00
	1/12/2009
	primeira parcela dos valores transferidos
	D

	359.000,0
	27/10/2010
	segunda parcela dos valores transferidos
	D

	82.000,00
	27/10/2010
	terceira parcela dos valores transferidos
	D

	100.000,0
	12/4/2010
	valor referente à aquisição de veículo
	C

	9.287,40
	28/4/2010
	valor referente à compra de combustível
	C

	650,00
	18/6/2011
	valor referente à aquisição de câmera fotográfica
	C

	3.124,85
	18/6/2011
	valor referente à aquisição de notebook
	C

	78.750,00
	11/2/2010
	valor referente às 75.000 mudas comprovadamente distribuídas no assentameno de Vista Alegre
	C

	29.298,71
	4/3/2011
	valor devolvido (peça 4, p. 10-12) 
	C

CONCLUSÃO
27.		Preliminarmente, deve-se considerar revel o Sr. Celso Luiz da Silva Vargas, ex-prefeito do município de Maracaju-MS, gestão 2009-2012. 
28. 		Em face da análise promovida nos itens 17 a 26 desta instrução, propõe-se que suas contas devem, desde logo, ser julgadas irregulares, nos termos do art. 202, § 6º, do Regimento Interno/TCU, procedendo-se à sua condenação em débito e à aplicação da multa prevista no art. 57 da Lei 8.443/1992. 
PROPOSTA DE ENCAMINHAMENTO
29.		Diante do exposto, submetemos os autos à consideração superior, propondo ao Tribunal:
a) considerar, para todos os efeitos, revel o Sr. Celso Luiz da Silva Vargas dando-se prosseguimento ao processo, conforme preceitua o art. 12, § 3º da Lei 8,443/92 c/c o art. 202, § 8º do Regimento Interno do TCU.
b) julgar irregulares as contas do Sr. Celso Luiz da Silva Vargas, CPF XXX.587.401-XX com fundamento nos arts. 1º, inciso I, 16, inciso III, alíneas “b” e “c”, 19, caput, e 23, inciso III, da Lei 8.443/1992 c/c com os arts. 1º, inciso I, 209, incisos II e III, 210 e 214, inciso III, do RI/TCU, condenando-o  ao pagamento das importâncias a seguir especificadas e fixando-lhe o prazo de 15 dias para que comprove perante este Tribunal, em respeito ao art. 214, inciso III, alínea “a”, do RI/TCU, o recolhimento da dívida aos cofres do Tesouro Nacional atualizada monetariamente e acrescida de juros de mora calculados a partir das datas indicadas até a data do efetivo recolhimento e com o abatimento de valores acaso já satisfeitos, nos termos da legislação vigente: 
	VALOR EM REAIS
	DATA
	DEB/CRE

	441.000,00
	1/12/2009
	D

	359.000,00
	27/10/2010
	D

	82.000,00
	27/10/2010
	D

	100.000,00
	12/4/2010
	C

	9.287,40
	28/4/2010
	C

	650,00
	18/6/2011
	C

	3.124,85
	18/6/2011
	C

	78.750,00
	11/2/2010
	C

	29.298,71
	4/3/2011
	C

c) aplicar, com fundamento no art. 57 da Lei 8.443/1992 c/c o art. 267 do RI/TCU, multa ao Sr. Celso Luiz da Silva Vargas, CPF XXX.587.401-XX  fixando o prazo de 15 dias, a partir da notificação, para que, nos termos do art. 214, inciso III, alínea “a”, do RI/TCU, comprove perante este Tribunal o recolhimento aos cofres do Tesouro Nacional do valor atualizado monetariamente desde a data do acórdão até a data do efetivo recolhimento, se for pago após o vencimento, na forma da legislação em vigor; 
d) autorizar, desde logo, a cobrança judicial da dívida nos termos do art. 28, inciso II, da Lei 8.443/1992 c/c o art. 219, inciso II, do RI/TCU, caso não atendida a notificação;
e) autorizar, desde logo, com fundamento no art. 26, da Lei 8.443/1992 c/c o art. 217, do Regimento Interno do TCU, caso haja solicitação do responsável, o parcelamento da dívida em até 36 parcelas, incidindo, sobre cada uma, os encargos legais devidos, sem prejuízo de alertá-los de que, caso opte por essa forma de pagamento, a falta de comprovação do recolhimento de qualquer parcela implicará o vencimento antecipado do saldo devedor, nos termos do art. 26, parágrafo único, e 59, da Lei 8.443/1992 c/c o art. 217, § 2º, do Regimento Interno do TCU; 
g) enviar cópia do Acórdão que vier a ser proferido à Secretaria Federal de Controle Interno e aos responsáveis, para ciência, informando que a presente deliberação, acompanhada do Relatório e do Voto que a fundamenta, está disponível para a consulta no endereço www.tcu.gov.br/acordaos, além de esclarecer que, caso requerido, o TCU poderá fornecer sem custos as correspondentes cópias, de forma impressa.

não há

Procurador Sergio Ricardo Costa Caribé.

TOMADA DE CONTAS ESPECIAL. CONVÊNIO. DESENVOLVIMENTO DE ARRANJO PRODUTIVO LOCAL. INEXECUÇÃO. CITAÇÃO. REVELIA. COMPROVAÇÃO DE APLICAÇÃO PARCIAL DOS RECURSOS FEDERAIS NO OBJETO DO AJUSTE. IRREGULARIDADE. DÉBITO. MULTA. CIÊNCIA.

TOMADA DE CONTAS ESPECIAL (TCE)

Secretaria de Controle Externo de Tomada de Contas Especial (SecexTCE).

Cuidam os autos de tomada de contas especial instaurada pela Superintendência do Desenvolvimento do Centro-Oeste (SUDECO) , autarquia vinculada ao Ministério da Integração Nacional (atual Ministério do Desenvolvimento Regional) , em desfavor de Celso Luiz da Silva Vargas, prefeito de Maracaju-MS, no período de 2009 a 2012, em razão de não-execução do objeto do Convênio 706358/2009, celebrado entre o órgão ministerial e a referida municipalidade (peça 3, p. 53-60) , cujo objeto é a implantação do projeto destinado a “Desenvolvimento do Arranjo Produtivo Local — APL da Erva Mate no Distrito de Vista Alegre e no Assentamento de Canta Galo”. 
O plano de trabalho anexo ao convênio estipulou as seguintes metas (peça 8, p. 17 – 24) :
a) contratação de empresa especializada em realização de eventos e seminários, no valor R$ 13.990,00;
b) contratação de uma empresa de prestação de serviço na área de agronomia, para assistência às famílias beneficiadas no projeto, no período de um ano, no valor de R$ 100.800,00;
c) aquisição de uma câmera digital com memória interna e bateria recarregável, no valor de R$ 650,00;
d) aquisição de um notebook para registros e acompanhamento no desenvolvimento do projeto, no valor de R$ 3.124,85;
e) confecção de folder com informações técnicas sobre a cultura da erva-mate, no valor de R$ 784,00;
f) confecção de convites para o seminário, no valor de R$ 370,00;
g) aquisição de veículo de carga para auxiliar no processo de distribuição de mudas e transporte dos engenheiros agrônomos e técnicos agrícolas para assistência das famílias, no valor de R$ 100.000,00;
h) combustível para deslocamento do agrônomo ou do técnico agrícola, durante os 12 meses do projeto, para deslocamento nas áreas cultivadas dando assistência as famílias, no valor de R$ 9.287,40;
i) aquisição e distribuição de 630.000 mudas de erva-mate para implantação dos ervais, no valor unitário de R$ 1,05 cada, totalizando R$ 661.500,00;
Para custeio do projeto, o instrumento de convênio previu R$ 900.000,00, dos quais R$ 882.000,00 foram assumidos pelo concedente e R$ 18.000,00 referem-se à contrapartida do convenente (peça 3, p. 56) . 
Foram liberados pela União R$ 882.000,00, por intermédio das ordens bancárias: 2009OB800022, de 1/12/2009, no valor de R$ 441.000,00; 2010OB800092, de 27/10/2010, no valor de R$ 359.000,00; e 2010OB800093, de 27/10/2010, no valor de R$ 82.000,00 (peça 3, págs. 64 e 82) .
A vigência do ajuste foi de 17/11/2009 a 9/2/2011 (peça 8 p. 58) , com previsão de entrega da prestação de contas até 30 dias após o termo final do convênio. 
Tendo por base as ressalvas apontadas na fiscalização realizada pelo concedente (peça 7, págs. 84/88) e parecer financeiro emitido pela área técnica sobre a análise dos documentos de prestação de contas (peça 8, págs. 39/46) , o Relatório de Tomada de Contas Especial concluiu pela inexecução integral do objeto do convênio, com impugnação do valor total dos recursos federais transferidos, deduzida a importância já devolvida ao Erário (peça 8, págs. 59/69) . 
O Controle Interno certificou a irregularidade das contas em nome de Celso Luiz da Silva Vargas, prefeito de Maracaju-MS durante o período de 2009 a 2012, da qual tomou ciência da autoridade ministerial (peça 8, págs. 83/89 e 98) .
No âmbito deste Tribunal, debalde as tentativas de localização do responsável, foi promovida citação por edital de Celso Luiz da Silva Vargas, subscritor do convênio e legalmente obrigado a demonstrar a regular aplicação dos recursos federais repassados pelo ajuste (peças 19/20, 23/25, 27 e 29) .
O ex-gestor municipal não compareceu aos autos para apresentar defesa, nem recolheu o débito em alcance, arcando, assim, com o ônus da revelia, nos termos do artigo 12, § 3º, da Lei 8.443/1992.
A Unidade Técnica, ao avaliar os documentos da prestação de contas, verificou o adimplemento das seguintes metas:
a) aquisição e entrega de 75.000 mudas de erva-mate no Distrito de Vista Alegre, no valor total de R$ 78.750,00, em 11/2/2010, com implantação de aproximadamente 10 hectares de ervais, distribuídos em vários lotes rurais, como também comprovam fotografias constantes da peça 7, págs. 87/88;
b) aquisição de veículo de carga para auxiliar no processo de distribuição de mudas e transporte dos engenheiros agrônomos e técnicos agrícolas para assistência às famílias, no valor de R$ 100.000,00, em 12/4/2010;
c) compra de combustível para abastecimento do veículo, no valor de R$ 9.287,40, em 28/4/2010;
d) aquisição de câmera digital com memória interna e bateria recarregável R$ 650,00, em 18/6/2011;
e) aquisição de notebook para registros e acompanhamento no desenvolvimento do projeto, no valor de R$ 3.124,85, em 18/6/2011.
Nessas condições, a unidade instrutiva, com o endosso do representante do Ministério Público, propõe considerar revel o responsável Celso Luiz da Silva Vargas, nos termos do art. 12, § 3º da Lei 8.443/1992, julgar irregulares as respectivas contas especiais com fundamento nos artigos 1º, inciso I, 16, inciso III, alíneas “b” e “c”, e 57 da Lei Orgânica do TCU, aplicar-lhe sanção pecuniária individual e condená-lo a ressarcir ao Tesouro Nacional as importâncias, abaixo especificadas, com o abatimento de valores de despesas consideradas justificadas, na forma de legislação em vigor: 
	VALOR (R$) 
	DATA
	DÉBITO (D) / CRÉDITO (C) 

	441.000,00
	1/12/2009
	D

	359.000,00
	27/10/2010
	D

	82.000,00
	27/10/2010
	D

	100.000,00
	12/4/2010
	C

	9.287,40
	28/4/2010
	C

	650,00
	18/6/2011
	C

	3.124,85
	18/6/2011
	C

	78.750,00
	11/2/2010
	C

	29.298,71
	4/3/2011
	C

                         Valor atualizado do débito em 6/6/2019: R$ 1.126.121,67 
Feita essa apresentação, passo a decidir.
Acolho a essência dos pareceres precedentes, sem embargo de acrescer algumas considerações.
Tendo por base documentação de despesa enfeixada pelo responsável na prestação de contas e demais informações obtidas em fiscalização in loco e em análise financeira do órgão concedente, verifica-se que o responsável, Celso Luiz da Silva Vargas, justificou aplicação parcial dos recursos federais no objeto do Convênio 706358/2009, firmado entre o Município de Maracaju/MS e o então Ministério da Integração Nacional, destinado à implantação do projeto “o Desenvolvimento do Arranjo Produtivo Local — APL da Erva Mate no Distrito de Vista Alegre e no Assentamento de Canta Galo”. 
De acordo com a análise da unidade instrutiva, as metas que efetivamente realizadas foram aquelas elencadas nas alíneas “a” a “e” da pág. 2 deste voto. 
Dessa forma, julgo irregulares as contas de Celso Luiz da Silva Vargas, com fundamento nos artigos 1º, inciso I, 16, inciso III, alíneas “b” e “c”, 19, caput, e 23, inciso III, da Lei 8.443/1992, e condeno o responsável a ressarcir ao Tesouro Nacional, na forma da legislação em vigor, as importâncias discriminadas na proposta da unidade técnica, deduzidas as quantias cuja regular aplicação foi demonstrada, bem como o valor já restituído ao Erário.
Com fundamento no artigo 57 da Lei Orgânica do TCU, aplico ao ex-dirigente municipal, sanção pecuniária, a ser recolhida ao Tesouro Nacional, conforme legislação vigente.
Com espeque no artigo 28, inciso II, da Lei 8.443/1992, autorizo, desde logo, a cobrança judicial das dívidas, caso não seja atendida a notificação do responsável.
Deixo de acolher proposta de deferimento antecipado do pagamento parcelado das dívidas, nos termos do artigo 26 da Lei 8.443/1992 e artigo 217 do Regimento Interno do TCU, o qual deverá ser oportunamente requerido e justificado pelo responsável.
Encaminho cópia da deliberação, bem como do voto e relatório que a fundamentam ao Procurador-Chefe da Procuradoria da República em Mato Grosso do Sul, nos termos do § 3º do art. 16 da Lei 8.443/1992 c/c o artigo 209, § 7º, do Regimento Interno do TCU, para adoção das medidas que entender cabíveis.
Ante o exposto, voto por que o Tribunal acolha a minuta de acórdão que ora submeto à deliberação do colegiado.
TCU, Sala das Sessões Ministro Luciano Brandão Alves de Souza, em 9 de julho de 2019.
WALTON ALENCAR RODRIGUES 
Relator